【裁判字號】    96,簡上,180
【裁判日期】    970311
【裁判案由】    確認本票債權不存在
【裁判全文】
臺灣桃園地方法院民事判決             96年度簡上字第180號
上  訴  人  乙○○
被上訴人    甲○○
上列當事人間請求確認本票債權不存在事件，上訴人對於中華民
國95年1 月16日本院桃園簡易庭94年桃簡字第745 號第一審判決
提起上訴，於97年2 月19日辯論終結，本院判決如下：
    主      文
原判決廢棄。
確認被上訴人所持有如本院92年度票字第1581號民事裁定即如後
附表所示本票肆紙之本票債權，對於上訴人不存在。
第一、二審訴訟費用由被上訴人負擔。
    事實及理由
壹、程序方面：
    按確認法律關係成立不成立之訴，須原告有即受確認判決之
    法律上利益者，方得提起，民事訴訟法第247 條定有明文。
    而所謂即受確認判決之法律上利益，指因法律關係之存否不
    明確，致原告在私法上之地位有受侵害之危險，而此項危險
    得以對被告之確認判決除去而言（最高法院27年度上字第31
    6號、52年台上字第1240號判例參照）。本件上訴人起訴主
    張被上訴人執有如附表所示本票4 紙（以下簡稱為系爭本票
    ）係上訴人之前妻即訴外人丙○○盜用上訴人之印章所偽造
    簽發，並非上訴人所簽發或授權訴外人丙○○簽蓋，此為被
    上訴人所否認，被上訴人並持系爭本票向本院聲請裁定准予
    強制執行（即本院92年度票字第1581號民事裁定），則上訴
    人所有之財產確有遭受強制執行之危險，此等危險得依確認
    判決加以除去，是上訴人提起本件確認之訴，自有即受確認
    判決之法律上利益，應准許之，此先敘明。
貳、實體方面：
一、上訴人起訴主張：被上訴人執有上訴人所簽發系爭本票4 紙
    ，並向本院聲請本票裁定准予強制執行，經本院以92年度票
    字第1581號裁定准予強制執行。惟上訴人並不認識被上訴人
    ，且系爭本票乃係上訴人之前妻丙○○因先前所召集之民間
    互助會無故倒會，經不起被上訴人及其餘會員之會款催討，
    而於未經上訴人之同意下，擅自盜用上訴人之印章所簽發。
    而丙○○盜用上訴人印章之行為經本院刑事庭以95年度訴字
    第830 號判處有期徒刑3 年確定在案，是上訴人自無庸就系
    爭本票負發票人責任，為此，求為確認被上訴人所持有上訴
    人所簽發之系爭本票，對上訴人之本票債權不存在。原審不
    查，乃駁回上訴人原審之訴，今上訴人不服原審判決，故提
    起本件上訴，並聲明：（1） 請求廢棄原審判決。（2） 確
    認本院92年度票字第1581號民事裁定即被上訴人所持有如附
    表所示本票4 紙，對於上訴人之本票債權不存在。
二、被上訴人則以：被上訴人參與丙○○召集之互助會，惟該互
    助會竟無故倒會，經被上訴人與其餘會員及上訴人、丙○○
    開會協商後，上訴人同意由伊擔任丙○○之保證人，並願意
    陸續簽發本票以為清償，此乃上訴人之指示，由被上訴人之
    母親王張寶雲按月至上訴人所經營之瓦斯行，向上訴人之女
    兒領取系爭本票。除系爭本票外，上訴人另有簽發發票日及
    到期日均未填載、票號437278號、票面金額新台幣（下同）
    21 萬 元之本票一紙予被上訴人作為證明，足認系爭本票應
    確為上訴人所簽蓋無誤，上訴人提起本件上訴並無理由，應
    駁回之等語。
三、本件上訴人主張被上訴人執有以伊名義所簽發之系爭本票，
    並向本院聲請本票強制執行，經本院以92年度票字第1581號
    民事裁定准予強制執行等情，業據提出上開民事裁定、系爭
    本票等件為證，復經原審依職權調取本院92年度票字第1581
    號全卷核閱屬實，且為被上訴人所不爭執，自堪信為真實。
四、上訴人復主張系爭本票上之印章確為伊所有，然系爭本票並
    非伊所簽發，而係由上訴人之前妻丙○○盜用伊所有之印章
    所簽蓋，伊並非系爭本票之發票人，丙○○所積欠會款與上
    訴人無涉，因此，兩造間亦無系爭本票所表彰之本票債權存
    在等語，此為被上訴人所否認，並以前詞置辯。是本件之首
    要爭點為系爭本票是否為丙○○擅自盜用上訴人之印章所簽
    發？經查：
（一）按確認法律關係不存在之訴，如被告主張其法律關係存在
      時，應由被告負舉證責任；又本票本身是否真實，即是否
      為發票人所作成，應由執票人負證明之責（最高法院42年
      台上字第170 號及50年台上字第1659號判例意旨參照）。
      再按以蓋章代票據上之簽名，其蓋章通常必出於本人之意
      思，既承認系爭發票人欄下之印章為其所有，則就該印章
      係被人盜用之事實，自應由其舉證證明（最高法院69年度
      台上字第1300號判例意旨參照）。本件上訴人對執票人即
      被上訴人提起確認本票債權不存在之訴，因上訴人對於系
      爭本票上以上訴人名義為發票人之印文之真正並不爭執，
      是應由上訴人就印章遭盜用簽發之事實，負舉證責任。
（二）系爭本票上發票日、票面金額、到期日係由上訴人與丙○
      ○所生之女即證人李明珮所書寫，並非上訴人之字跡，此
      為被上訴人不爭執，且據證人李明珮於原審具結證稱：「
      支票是我母親叫我寫的，她已經把名字都列好，然後叫我
      寫的，我寫好之後，就放在桌子上面。印章不是我蓋的，
      我只有填寫，我也不知道是什麼人蓋的。」等語（見原審
      卷第56頁）。又系爭本票發票人欄下上訴人名義之印文係
      以上訴人所有之印章蓋用，惟該印章係上訴人之前妻丙○
      ○（與上訴人於91年8 月23日離婚）盜用，未經上訴人授
      權之事實，業經證人丙○○到庭具結證稱：「（問：系爭
      四紙本票是誰簽發，是否知悉？）四紙本票印章都是我蓋
      的，寫字的部分是我女兒李明珮寫的。（問：為何會拿原
      告的印章簽發本票？）因為被告即被上訴人他們不要我個
      人簽發的本票，我才不得已這樣做。（問：簽發系爭本票
      時，原告即上訴人是否知情？）他都不知道。」等語（見
      原審卷第55頁），查證人丙○○雖係上訴人之前配偶、證
      人李明珮則為上訴人之女，與上訴人關係匪淺，然經原審
      依民事訴訟法第307 條、第312 條規定告知得拒絕證言之
      權利及如不拒絕證言應具結之義務及偽證罪之罪責後，證
      人丙○○、李明珮仍願作證並具結以擔保渠等陳述之真實
      性，再者，證人丙○○已遭起訴偽造有價證券之罪名，並
      經本院刑事庭以95年度訴字第830 號刑事判決論處有期徒
      刑3 年確定在案，此據本院調閱上開刑事卷宗查閱無訛。
      是丙○○所負刑事有期徒刑3 年之刑並非輕刑，而有爭執
      之本票債務約647,368 元 (見本院95年度訴字第830 號刑
      事判決），難謂丙○○為替上訴人規避上開債務願意負上
      開刑責而為不實自首及證述。本院審酌上情，認證人丙○
      ○之證詞實足以採信。
（三）至被上訴人辯稱：系爭本票是上訴人之前妻在倒會後，經
      被上訴人與其餘會員及上訴人、丙○○協商後，上訴人同
      意由伊擔任丙○○之保證人，並願意陸續簽發本票以為清
      償，由被上訴人之母親王張寶雲按月至上訴人所經營之瓦
      斯行，向上訴人之女兒領取系爭本票云云。被上訴人所言
      固據提出上訴人於保證人欄下簽名之「每月收取會錢」協
      議書、本票（發票日及到期日均未填載、票號437278 、
      票面金額21萬元）等各1 紙為據。惟查，觀之該協議書係
      記載：「90年9 月10日起至91年8 月10日37萬元由14人份
      壹人領26,428元，同意人簽名：周業訓2 份…每月三日內
      收會錢共參拾柒萬，90年9 月10日起至93年3 月10日會頭
      每月10萬元19人分，每人領5,263 元。會首：丙○○，保
      證人：乙○○…」等語（見原審卷第20頁），足見該協議
      書僅記載關於收取之死會會款如何分配予活會會員之方式
      ，並未記載日後死會會款若有收取不足時，證人丙○○或
      上訴人將以何種方式加以清償。縱認被上訴人抗辯上訴人
      曾同意承擔證人丙○○對活會會員清償會款之義務乙節為
      真，尚不足證明上訴人同意或授權證人丙○○以其名義簽
      發系爭本票而願意負擔本票債務，此仍屬二事，不可混為
      一談。至於被上訴人所提出票面金額21萬元之本票1 紙（
      見原審卷第74頁），上訴人不爭執為伊所簽發，雖該21
      萬元本票是基於系爭合會而簽發，但即便上訴人願意承擔
      該筆21萬元會款債務，因全部會款債務遠逾21萬元且可能
      日後會陸續出現爭執，故不能因此推論上訴人願意簽發所
      有本票承擔起全部會款債務或授權證人丙○○以其名義簽
      發系爭本票，被上訴人以此論斷顯不足採。
（四）再證人周張秀鳳於原審審理中證稱「原告即上訴人說他會
      開票，要我們到原告開的瓦斯行拿票」（見原審卷第40頁
      ）；證人即被上訴人母親王張寶雲證稱：「是原告說他所
      欠的所有會款，已經開票開好了」 (見原審第42頁）。惟
      查：周張秀鳳與被上訴人同為會員，另案與上訴人有關於
      系爭合會確認本票債權不存在案件繫屬本院（95年度簡上
      字第126 號），而被上訴人王張寶雲為被上訴人之母親，
      均屬於利害關係人，其證詞難免為有利於己之說詞，其證
      詞是否可採已令人生疑。況二位證人所證稱上訴人說會開
      票，係說要自己開票？授權丙○○開票？語意尚有不明。
      再依常理判斷，因當時本件合會已發生倒會糾紛，丙○○
      、上訴人、被上訴人與其他會員協調債務事宜，本來就會
      參雜許多情緒、壓力及語言爭執，在彼此協調過程雙方本
      會有許多的建議或提案，但此均是在協調過程之意見表達
      ，除非有明確之文件或書面證明，否則不能以當時混亂的
      協調過程之意見，就切割並遽論彼此達成何種協議或承諾
      。本院審酌上情，認證人周張秀鳳及王張寶雲之證詞尚有
      不明，單以該證詞尚難證明上訴人有授權丙○○簽發系爭
      本票抑或系爭本票為上訴人所親自簽蓋。
五、綜上，本院認為證人丙○○之證詞已能證明系爭本票之印章
    為其所盜蓋，上訴人之主張應認屬實，被上訴人之抗辯為不
    可採。從而，上訴人訴請確認被上訴人所持有上訴人所簽發
    之系爭本票，對上訴人之本票債權不存在為有理由。原審駁
    回上訴人之訴，自有未洽。上訴意旨指摘原判決不當，求予
    廢棄改判，為有理由。自應由本院予以廢棄改判，並判決如
    主文第2 項所示。
六、據上論結，本件上訴為有理由，依民事訴訟法第436 條之1
    第3項 、第450 條、第78條，判決如主文。
中     華    民     國    97    年      3    月   11   日
                          審判長法  官  郭琇玲
                                法  官  陳婉玉
                                法  官  田玉芬
以上正本係照原本作成。
本件不得上訴。
中     華    民     國    97    年      3    月   11   日
                                書記官  李麗娟
┌───────────────────────────┐
│附表：                             96年度簡上字第180號│
├─┬─────┬───┬─────┬─────┬───┤
│編│   票號   │發票日│  發票人  │ 票面金額 │到期日│
│號│          │      │          │（新臺幣）│      │
├─┼─────┼───┼─────┼─────┼───┤
│一│TS513957  │910827│ 乙○○   │   45,714 │920325│
├─┼─────┼───┼─────┼─────┼───┤
│二│TS513221  │910726│ 乙○○   │   45,714 │920225│
├─┼─────┼───┼─────┼─────┼───┤
│三│TS573884  │910618│ 乙○○   │   45,000 │911125│
├─┼─────┼───┼─────┼─────┼───┤
│四│TS513212  │910726│ 乙○○   │   45,714 │920125│
└─┴─────┴───┴─────┴─────┴───┘


司法院資訊處製作；財團法人民間司法改革基金會備份。
